---
title: "WDI datası ve grafikleri"
author: "Dr. Hüseyin Utku Demir"
date: 2020-12-01T21:13:14-05:00
categories: ["R"]
tags: ["R Markdown", "plot", "regression"]
type: book
weight: 80
---

```{r setup, include=FALSE}
knitr::opts_chunk$set(echo = TRUE)
```

Dünya bankasına ait, ve onların yaptığı tanıma göre "Dünya Kalkınma Göstergeleri, WDI, küresel kalkınma ve yoksullukla mücadele hakkında, yüksek kaliteli ve uluslararası düzeyde karşılaştırılabilir istatistiklerin bir derlemesidir."

<!--more-->

## WDI datası

Veritabanı, 217 ekonomi ve 40'tan fazla ülke grubu için 1400 zaman serisi göstergesi içerir ve birçok göstergeye ilişkin veriler 50 yıldan daha eskiye dayanmaktadır.
https://data.worldbank.org/ websitesine girdiğinizde, verileri country (ülke) ve indicator (gösterge) olarak gözlemleyebilirsiniz. "Browse by Country or Indicator" seçeneklerinden, indicator'a girerseniz, birçok başlıkta birçok zaman serisine ulaşabilirsiniz. İlk başlık "Agriculture and Rural Development" (Tarım ve Kırsal Kalkınma) "Aid Effectiveness" (Yardım Etkinliği), üçüncü başlık "Climate Change" (İklim Değişikliği) şeklinde toplam 20 başlık altında, 1400 zaman serisiyle istediğiniz bir ülke için elde edebileceğiniz her çeşit veriye ulaşabilirsiniz.

Bu veri setine R'dan ulaşabilmek için WDI paketini yüklemelisiniz. Sağ alt köşede bulunan Packages sekmesinden WDI paketini yükledikten sonra, library yapmalısınız.

```{r}
library(WDI)
```

İstediğiniz veri setinin anahtar kelimesine nasıl ulaşabilirsiniz. Diyelim ki göstergeleri okuduğunuz, indicator seçeneğine tıkladınız ve https://data.worldbank.org/indicator sayfasına ulaştınız. Ülkelerin, CO2 emissions  (metric tons per capita), karbondioksit emisyonları (kişi başına metrik ton) verilerini merak ediyorsunuz. Bu yüzden Environment (Çevre) başlığı altında bu veri setine tıkladınız ve şu sayfa açıldı.

https://data.worldbank.org/indicator/EN.ATM.CO2E.PC?view=chart

web sayfasının ortasında bulunan EN.ATM.CO2E.PC bu veri setinin anahtar kelimesidir. Siz Meksika, Türkiye ve US'in bu konu hakkındaki verilerini 1960'dan 2018'e kadar indirmek istiyorsunuz. Bu veri setini R'a df olarak kaydedelim.

EG.USE.PCAP.KG.OE: Energy use (kg of oil equivalent per capita)

EG.USE.ELEC.KH.PC: Electric power consumption (kWh per capita)

NY.GDP.MKTP.KD: GDP (constant 2015 US$)

```{r}
df1 = WDI(indicator = c("gdp" = "NY.GDP.MKTP.KD","en1" = "EG.USE.PCAP.KG.OE","en2" = "EG.USE.ELEC.KH.PC"), country = "all")
```


Bu veri setini gözlemleyelim.

```{r}
library(rmarkdown)
paged_table(df1)
```

Veriye verilen isimler ingilizce ve çok uzun, df veri setinde bulunan değişkenlere yeniden isim vermek isterseniz, rename foksiyonu sütünlara göre şu şekilde kullanabilirsiniz. 


```{r message=FALSE, warning=FALSE}
library(dplyr)
df1 <- df1 %>%
  rename(ulkekodu = 1,
         ulke = 2,
         sene = 3)
```


```{r}
df2 <- reshape(df1, idvar = "sene", 
                          timevar = "ulkekodu", direction = "wide")
```


```{r}
df3 <- df2[,colSums(is.na(df2))==nrow(df2)]
```

```{r}
df4 <- df2[,colSums(is.na(df2))<nrow(df2)]
```

```{r}
df5 <- df4[,colSums(is.na(df4))<40]
```

```{r}
saveRDS(df1, file = "long.rds")
saveRDS(df2, file = "wideall.rds")
saveRDS(df4, file = "widenm.rds")
saveRDS(df5, file = "widenm2.rds")
```

